最　高　行　政　法　院　判　決　　　　　　　　　九十三年度判字第一六七九號
　　上　訴　人　甲○○
　　被 上訴 人　財政部高雄市國稅局
　　代　表　人　邱政茂
右當事人間因綜合所得稅事件，上訴人對於中華民國九十二年二月二十六日高雄高等
行政法院九十一年度簡字第四八二號判決，提起上訴，本院判決如左：
　　主  文
上訴駁回。
上訴審訴訟費用由上訴人負擔。
　　理  由
一、按對於適用簡易程序之裁判提起上訴或抗告，依行政訴訟法第二百三十五條規定
    ，須經本院許可，且該許可以訴訟事件所涉及之法律見解具有原則性者為限。本
    件為簡易訴訟事件，上訴人上訴主張所得稅法施行細則第二十四條之三以納稅義
    務人本人、配偶或受扶養親屬於申報年度在該地址辦竣戶籍登記作為購屋借款利
    息扣除之要件，與民法規定住所意義不符，且逾越母法，違反法律保留原則，此
    法律見解具原則性，應許其上訴，合先明。
二、本件上訴人八十九年度綜合所得稅結算申報，一般扣除額採列舉方式申報捐贈新
    臺幣（下同）七、○○○元、人身保險七二、○○○元（實際發生金額一○七、
    三○九元）、醫藥及生育費五六、一五○元及自用住宅購屋借款利息二四一、三
    七四元（實際發生金額五一一、三七四元）。被上訴人初查以其中醫藥及生育費
    五六、○○○元及自用住宅購屋借款利息二四一、三七四元不符規定否准認列，
    重行核計結果，核定一般扣除額為七九、一五○元。上訴人就剔除之自用住宅購
    屋借款利息部分不服，循序提起行政訴訟。
三、原判決以：按行為時所得稅法第十七條第一項第二款第二目第五小目規定：「按
    前三條規定計得之個人綜合所得總額，減除左列免稅額及扣除額後之餘額，為個
    人綜合所得淨額．．．二、扣除額：納稅義務人就左列標準扣除額或列舉扣除額
    擇一減除外，並減除特別扣除額．．．(二)列舉扣除額．．．5.購屋借款利息：納
    稅義務人購買自用住宅，向金融機構借款所支付之利息，其每一申報戶每年扣除
    數額以三十萬元為限。但申報有儲蓄投資特別扣除額者，其申報之儲蓄投資特別
    扣除金額，應在上項購屋借款利息中減除；納稅義務人依上述規定扣除購屋借款
    利息者，以一屋為限。」又「本法（即所得稅法）第十七條第一項第二款第二目
    第五小目規定購屋借款利息之扣除，應符合左列各要件：一、以納稅義務人本人
    、配偶或受扶養親屬名義登記為其所有。二、納稅義務人本人、配偶或受扶養親
    屬於申報年度在該地址辦竣戶籍登記，且無出租或供營業使用。三、取具向金融
    機構辦理房屋購置貸款所支付當年度利息單據。」同法施行細則第二十四條之三
    亦定有明文。本件上訴人於民國八十九年二月二十二日購買高雄縣鳥松鄉○○路
    二八一巷十六號房屋，並於同年三月六日向臺灣省合作金庫辦理抵押貸款後，雖
    於同年四月十六日遷入居住，然為使其配偶所有之高雄市○○區○○路一九○巷
    九弄四號房屋出售時，得享用自用住宅優惠稅率，故在完成所有權移轉登記後，
    始於九十年五月十七日將全家戶籍遷入高雄縣鳥松鄉上開地址。又上訴人八十九
    年度綜合所得稅結算申報，一般扣除額採列舉方式，其中自用住宅購屋借款利息
    部分自行申報二四一、三七四元（實際發生金額五一一、三七四元）。上訴人起
    訴主張「住所」之設定，除按當事人有無居住於一定地址之客觀事實判斷外，更
    須依當事人主觀上是否有久住之意思為認定，絕非僅憑「戶籍登記」為斷。所得
    稅法施行細則第二十四條之三有關須辦竣戶籍登記之要件，實已增加母法（即所
    得稅法）所無之限制，且逾越其授權範圍之限制，及違反行政法上「不當連結」
    禁止之規定云云。惟按「對人民違反行政法上義務之行為科處罰鍰，涉及人民權
    利之限制，其處罰之構成要件及數額，應由法律定之。若法律就其構成要件，授
    權以命令為補充規定者，授權之內容及範圍應具體明確，然後據以發布命令，始
    符憲法第二十三條以法律限制人民權利之意旨．．．」「對於人民違反行政法上
    義務之行為予以裁罰性之行政處分，涉及人民權利之限制，其處罰之構成要件及
    法律效果，應由法律定之，方符憲法第二十三條之意旨。故法律授權訂定命令，
    如涉及限制人民之自由權利時，其授權之目的、範圍及內容須符合具體明確之要
    件；若法律僅為概括之授權者，固應就該項法律整體所表現之關連意義為判斷，
    而非拘泥於特定法條之文字，惟依此種概括授權所訂定之命令，祇能就母法有關
    之細節性及技術性事項加以規定．．．」分別為司法院釋字第三一三號、四○二
    號解釋理由書所揭示。是憲法第二十三條及中央法規標準法第五條固規定，限制
    人民之基本權利，應以「法律」定之，此即法律保留原則之根據所在。然依據授
    權明確性原則，上述法律不限於形式意義法律，否則無異以有限之立法資源欲詳
    盡規範無窮之行政任務，勢將窒礙難行，而足以動搖法律保留以保障人民權利為
    本旨之根基。據此，凡干涉人民自由權利之管制措施，應不以法律直接依據為限
    ，即基於法律授權之法規命令亦得為之，且法律之授權如不明確，雖為法所不許
    ，但亦非謂法律對於任何細節事項，均須自行規定。蓋明確與否不能僅就字面解
    釋，而應就該項法律整體所表現之關聯意義為判斷，以免動輒宣告法規命令違憲
    ，而有違法律保留原則之本旨並損及法安定性。查所得稅法第一百二十一條規定
    ：「本法施行細則，營利事業登記規則及固定資產耐用年數表，遞耗資產耗竭率
    表等，由財政部擬訂，呈請行政院核定公布之。」準此，財政部乃依是項授權，
    擬定所得稅法施行細則，並呈請行政院核定公布。核該施行細則第二十四條之三
    規定內容，係針對行為時所得稅法第十七條第一項第二款第二目第五小目之「購
    屋借款利息」得予在列舉扣除額項下列報之要件予以細節性及技術性之補充規定
    ，俾藉此項稅捐之優惠而減輕納稅義務人因其購買自用住宅向金融機構借款而需
    支付利息之負擔，以符合購屋自用之目的。蓋行為時所得稅法第十七條第一項第
    二款第二目第五小目規定「購屋借款利息」可以作為扣除額，實含有獎勵住者有
    其屋之涵意。而稅捐稽徵機關於核課納稅義務人之所得稅時，為判定借款所購入
    之房屋是否為納稅義務人自行使用，倘採取實質認定，對於稅捐稽徵機關無異會
    增加極大負擔。故為確保法律之可行性，其採取形式認定，以納稅義務人本人、
    配偶或受扶養親屬於申報年度在該地址辦竣戶籍登記，作為購屋借款利息得列報
    列舉扣除額予以扣減之要件，藉以判斷是否為自用住宅之準據，亦完全合乎施行
    細則係作為母法之技術性、補充性規定之功能。故此項以設籍為要件之限制，並
    非增加母法即行為時所得稅法第十七條第一項第二款第二目第五小目所無而限縮
    該條之適用，自無悖離行為時所得稅法第十七條之立法宗旨及憲法保障人民權利
    之意旨，且亦無違背法律保留原則、明確性原則及禁止不當連結原則。上訴人上
    開主張，並不足採。被上訴人初查否准認列系爭自用住宅購屋借款利息，洵無違
    誤。復查及訴願決定遞予維持，俱無不妥。上訴人請求撤銷訴願決定及原處分，
    難謂有理由，而不經言詞辯論駁回上訴人之訴。
四、本院按所得稅法第十七條第一項第二款第二目第五小目規定購屋借款利息為列舉
    扣除額，以所購之屋屬自用住宅者為限，在於優惠購置自用住宅之個人。此與土
    地稅法第十七條規定自用住宅用地地價稅稅率，亦給予優惠之法意相同。行為時
    所得稅法對於自用住宅之含意如何，未明文規定，惟同為稅之土地稅第九條就何
    為自用住宅已有明文，是參照土地稅法第九條對於自用住宅用地之立法解釋，以
    在該地辦竣戶籍登記為要件之一。則行為時所得稅法施行細則第二十四條之三規
    定購買自用住宅借款利息之扣除，以納稅義務人本人、配偶或受扶養親屬於申報
    年度在該地址辦竣戶籍登記為要件之一，實與稅法整體之規範意旨相合，亦不違
    背行為時所得稅法第十七條第一項第二款第二目第五小目規定之目的。上訴人猶
    執該施行細則規定違背法律保留原則、比例原則，並與憲法第十九條所定租稅法
    律主義及憲法保障人民權利之意旨不符，牴觸司法院釋字第三六七、三八○、三
    九四、四○二、四五六等號解釋意旨云云，尚難採據。又原所得稅施行細則第二
    十一條之二係關於所得稅法第十七條第一項第一款第四目為規定，與行為時所得
    稅法施行細則第二十四條之三規定不同，自無根據司法院釋字第四一五號就原所
    得稅施行細則第二十一條之二所為解釋，遽認行為時所得稅法施行細則第二十四
    條之三規定亦有限縮母法之適用情形。另所得稅法第十七條第一項第二款第二目
    第五小目所定自用住宅，與民法之住所並非同義詞，自無民法有關住所規定之適
    用，上訴人執此上訴，難認為有理由。綜上，原審斟酌全辯論意旨及調查證據之
    結果，將原決定及原處分均予維持，駁回上訴人之訴，核無違誤。上訴論旨，仍
    執前詞，指摘原判決違誤，聲明廢棄，為無理由，應予駁回。
五、依行政訴訟法第二百五十五條第一項、第九十八條第三項前段，判決如主文。
中　　華　　民　　國　　九十三　　　年　　十二　　　　月　　二十三　　　日
                    最 高 行 政 法 院  第 一 庭
                                審 判 長 法  官　　　黃　綠　星
                                         法  官      陳　秀　美
                                         法  官　　　蔡　進　田
                                         法  官　　　黃　璽　君
                                         法  官　　　廖　宏　明
右  正  本  證  明  與  原  本  無  異
　　　　　　　　　　　　　　　　　　　　 法院書記官　邱　彰　德
中　　華　　民　　國　　九十三　　　年　　　十二　　　月　　二十七　　　日
